臺灣高等法院刑事判決　　　　　　　　93年度上易字第1752號
　　上　訴　人
　　即　被　告　甲○○
　　　　　　　　乙○○○
　　共　　　同
　　選任辯護人　林　凱律師
　　　　　　　　劉　楷律師
上揭上訴人因詐欺案件，不服臺灣桃園地方法院九十二年度易字
第六四號，中華民國九十三年八月十日第一審判決（起訴案號：
臺灣桃園地方法院檢察署九十年度偵字第一七二八四號），提起
上訴，本院判決如下：
    主  文
上訴駁回。
    事  實
一、甲○○及乙○○○為林艷粳之父母，林艷粳原為昶信冷凍空
    調工程有限公司（下稱昶信公司）之員工，於民國（下同）
    八十八年十月二十九日下班回家途中，不幸遭大貨車撞死，
    昶信公司即向投保僱主意外責任保險之明台產物保險股份有
    限公司（下稱明台保險公司）通知出險，並表示要申請給付
    保險金，明台保險公司要昶信公司先與家屬達成和解，並先
    行給付賠償金後，再申請給付保險金。昶信公司遂於同年十
    二月四日與甲○○、乙○○○達成賠償新臺幣（下同）一百
    五十萬元之和解，約定該金額不包含勞工保險所支付之賠償
    金額，雙方並書立和解書。昶信公司負責人江麗玲復於同年
    月七日，依約給付現金一百五十萬元與甲○○、乙○○○，
    由甲○○、乙○○○並於收據上簽名蓋章，表明已收受該和
    解金之意。渠等明知已收受該筆和解金，竟仍共同意圖為自
    己不法之利益，於八十九年一月二十八日以昶信公司已經與
    渠等就上開事故達成和解，並提出和解書為據，而具狀向原
    審法院民事庭虛構昶信公司尚未依前揭和解書之約定給付一
    百五十萬元和解金之事實，請求判命昶信公司清償債務。嗣
    經原審法院民事庭查明後，於八十九年六月十三日以八十九
    年度訴字第一六五號判決駁回渠等之訴，渠等不服委任律師
    提出上訴，因未繳納裁判費，經原審法院民事庭於八十九年
    七月十一日以八十九年度訴字第一六五號裁定駁回上訴，渠
    等不服提起抗告，經本院於八十九年八月二十五日以八十九
    年度抗字第二八五五號裁定駁回其抗告而確定，始未能得逞
    。
二、案經昶信公司告發由臺灣桃園地方法院檢察署檢察官偵查起
    訴。
    理  由
一、本院訊據被告甲○○、乙○○○二人坦承有前揭公訴意旨所
    示，因其子林艷粳之交通事故，與昶信公司簽立前揭和解書
    、收據，及其後委請律師以未獲給付和解金為由向原審法院
    民事庭提出清償債務之訴等情，然均矢口否認有虛構事實之
    訴訟詐欺行為，均辯稱：渠等確實是沒有領到昶信公司給付
    之和解金，才會提出前揭訴訟等語。經查：
(一)本件是因被告之子發生交通事故，昶信公司與被告二人達成
    和解，約定和解金額為一百五十萬元，此金額不包括勞工保
    險金，雙方並簽立和解書，昶信公司其後確有以現金方式給
    付該和解金，經被告二人點收確認後，才簽立收據等情，迭
    據昶信公司負責人江麗玲於偵、審中指訴明確，並有其所提
    出之和解書、給付該和解金之收據等（見八十九年度他字第
    二○二五號卷昶信公司陳報信件附件六、七）在卷足憑，該
    和解書其上載明「茲鑒於事出意外雙方同意和解結案由甲方
    （即昶信公司）賠付乙方（即被告）新臺幣一百五十萬元整
    ，以上金額不包含勞工保險局所支付之賠償金額」等語，該
    收據其上載明「此和解金為新臺幣一佰五十萬元整，以現金
    支付，收到無訛，而此筆和解金是指明台產物保險公司之意
    外保險的賠償金」等語，被告二人於偵、審中（原審法院八
    十九年度訴字第一六五號民事影卷第九十頁）亦自承在其上
    簽名、蓋章。
(二)被告二人委任律師向昶信公司提出清償債務民事訴訟，昶信
    公司法定代理人江麗玲於該案中主張：交付現金簽立收據時
    ，還有公司投資股東陳敬潭、廠長陳朝陽在場等語（見八十
    九年度他字第二○二五號卷第三頁反面）。江麗玲及陳敬潭
    、陳朝陽二人於該案中以證人身分，三人經隔離訊問後，渠
    等就現金是何人取出、現金綑綁方式、何人收受、簽立收據
    時有告知內容等節，所述均互核一致。
    雖被告質疑昶信公司給付和解金之來源，並否認江麗玲所提
    領款項是用來支付本件和解金。然查：
  昶信公司負責人江麗玲就此於偵、審中指稱：一百五十萬元
    是從其新竹企銀東內壢分行帳戶，於八十八年十一月十日及
    同年月二十九日，分別提領一百萬元、五十二萬元等語，並
    於前揭民事案件中陳稱：本件事故發生後，昶信公司即協調
    向明台保險公司申請理賠，是保險公司要求伊等先與家屬達
    成和解，並要伊等先賠償才願理賠，協調過程中明台保險公
    司原先說一百萬，後來又說一百五十萬，才分二次提領等語
    ，此與證人陳敬潭於原審調查中所述：一百五十萬元是伊跟
    江麗玲分兩次提領，第一次是保險公司說只能賠一百萬，所
    以才領一百萬元準備要付，後來是江麗玲去問當初招攬保險
    公司的業務員，問到可以賠到一百五十萬元，所以才第二次
    去提領，多的兩萬元是公司的零用金等語，互核一致，並有
    該銀行帳戶提領明細附卷可稽（見原審卷(一)九十二年七月二
    十一日訊問筆錄，原審卷(一)第一二四、一五○頁，昶信公司
    所提補充告訴理由狀所附證物三）。
  且昶信公司就本件另有向明台保險公司提出給付保險金之民
    事訴訟（即臺灣臺北地方法院八十九年度保險字第一四號第
    二五二頁），證人即明台保險公司理賠組襄理施明男、證人
    即明台保險公司本案承辦業務員曾貴忠、證人即明台保險公
    司本案承辦業務員鄭暹龍等於該案審理中之證述（見臺灣臺
    北地方法院八十九年度保險字第一四號卷(一)八十九年十月二
    十三日、同年九月十八日、同年八月十四日言詞辯論筆錄）
    ，均核與昶信公司法定代理人江麗玲前揭所述相符，是明台
    保險公司要昶信公司先與家屬達成和解，並先行給付和解金
    後，再向明台保險公司申請理賠，在昶信公司與家屬商談期
    間，昶信公司確有先後向明台保險公司問及理賠金額等情一
    致。此就證人即明台保險公司於該給付保險金民事案件受任
    為訴訟代理人之人翁國棟，其於原審調查中證稱：（在貴公
    司的作業程序，本件要保人要請領保險給付的作業程序為何
    ？）簡單的說是要保人必須先理賠給家屬，伊等再給付給要
    保人，理賠的金額一定要在保險金額範圍內，（理賠的金額
    如何決定？）本案為何決定金額是一百五十萬元，是因為伊
    等公司認為賠償金額必須先扣除勞保給付，伊等公司估計扣
    除後的金額大概是一百五十萬元等語（見原審卷(一)九十二年
    七月二十一日訊問筆錄），亦足以證明。
  昶信公司為此先行墊付一百五十萬元，確有在該公司總分類
    帳中載明「代墊明台保險賠償金」（憑證編號一二○七○二
    ，日期八十八年十二七日，見八十九年度保險字第一四號卷
    (一)第一七九頁背面），且於八十八年度營利事業所得稅結算
    申報書內列在暫付款項下，並委由會計師黃明宗申報等情，
    除據昶信公司在前揭給付保險金案件中，分別提出昶信公司
    總分類帳冊、所得稅結算申報書等為據外，並經法院向臺北
    市國稅局文山稽徵所、黃明宗會計師事務所函詢屬實，有財
    政部臺北市國稅局文山稽徵所九十年七月十二日財北國稅文
    山審字第九０００五０三二號函、黃明宗會計師九十年八月
    十五日虹會字第十號函可按（以上見臺灣臺北地方法院八十
    九年度保險字第一四號卷(一)第一七七至一八一頁，卷(二)第一
    一五至一一九、一八二頁）。
  綜上各情，再佐以證人陳敬潭於原審調查中所述：（公司的
    周轉金大約金額會提領多少？五十萬或是一百萬的貨款有無
    可能用現金支付？）金額伊記不清楚，伊等公司的貨款都是
    用支票支付的，這麼大筆的貨款不會用現金支付的等語（原
    審卷一第○一三頁）。更可認昶信公司法定代理人江麗玲前
    揭所述各該提領過程，確係用以支付本件和解金無訛。
(三)被告二人復以渠等簽立前揭和解書，是因為昶信公司的人說
    要辦理本件事故勞保局的保險金，之後因為渠等有領到勞保
    局之匯票，昶信公司要渠等簽收，渠等才在該收據上簽名，
    渠等不識字，不知道該和解書、收據的內容云云，而否認前
    揭收受和解金之事。惟查：
  依被告甲○○於前揭給付保險金民事案件中所述：（法官提
    示收據問意見？）伊等不識字，也沒有收到錢，是要伊等簽
    ，說要送去明台產物保險公司等語。而被告乙○○○於該案
    件中亦曾經說過：因為原告（即昶信公司）要向明台聲請一
    百五十萬，才要簽收據等語，此經法官當庭重播錄音帶勘驗
    後確認無訛並筆錄在卷（以上見臺灣臺北地方法院八十九年
    度保險字第一四號卷(一)八十九年三月二十一日、同年十月二
    十三日言詞辯論筆錄）。被告二人均已自承簽收據之目的在
    向明台保險公司申請給付保險金。
  依昶信公司法定代理人江麗玲及證人陳敬潭、陳朝陽前揭清
    償債務民事案件中所述，就簽立收據當時，江麗玲確有告知
    被告二人收據之內容為何。而江麗玲、證人陳敬潭經隔離訊
    問後，就有關勞保局匯票交付與被告二人經過，江麗玲陳稱
    ：（交勞保的匯票與寫收據是同一天否？）不是同一天，勞
    保是十二月六日交的等語，證人陳敬潭證稱：十二月六日是
    廠長打電話與伊說收到匯票，江小姐問伊要不要拿給原告（
    即被告二人），伊說趕快給等語（以上見原審法院八十九年
    度訴字第一六五號民事卷八十九年三月六日言詞辯論筆錄及
    所附勘驗錄音帶後之更正筆錄）。二人就勞保局匯票是在八
    十八年十二月六日即本件簽立收據前所交付一事，所述均互
    核一致。更足證簽立收據與被告二人收受勞保局之郵政匯票
    無關。
  再佐以被告乙○○○於原審審理中所述：（為什麼要到大崗
    郵局開戶？）因為伊等公司就在附近，所以就到大崗郵局開
    戶，（你是自己去開戶的嗎？）伊女兒陪伊去的，因為伊不
    會寫字，所以叫伊女兒去，（你去郵局領錢？）也是伊的孩
    子陪伊去，他們要幫伊填寫資料等語（見原審卷(二)九十三年
    七月二十七日審判筆錄）。以被告二人於原審審理中一再辯
    稱不識字，渠等在到郵局開戶、提領現金時，均已預見到可
    能會有書寫文字，尚且知道要找識字的子女前來，何以本件
    昶信公司要渠等在和解書、收據上簽名，此更甚於日常生活
    提領現金之重要事項，渠等竟未協同識字之人一同前往，甚
    至在未為任何查證內容之情況下，就直接在其上簽名、蓋章
    ？
  綜上各情，足見被告二人簽立和解書當時，就已知悉該和解
    書之內容，而其後簽立收據時，亦知悉該收據是在證明已經
    自昶信公司處收受和解金，以供昶信公司其後向保險公司辦
    理理賠，根本與渠等所述收受勞保局之郵政匯票無關，再佐
    以被告二人在未查證收據內容為何之情況下，就應昶信公司
    之要求，直接在收據上簽名，更顯見被告二人確實是有收受
    現金行為，並經點收確認無訛。
(四)被告二人確有自昶信公司收受和解金事實，按諸前揭事證既
    足以證明，縱令被告二人以渠等僅有被告乙○○○在龜山大
    崗郵局帳戶，並提出該帳戶存摺明細（見九十年度偵字第一
    七二八四號卷第一○一頁），其上並無該一百五十萬元存入
    ，以證明渠等並無收受該和解金之事實，然被告二人收受該
    和解金後未存入郵局帳戶內之原因，或自行花用，或另存入
    其他親屬帳戶，或持有該現金，均屬可能，自難執此否認前
    揭事證之真實性。又本件被告二人確有以前揭和解書具狀向
    原審法院民事庭請求判命昶信公司給付和解金，嗣經原審法
    院民事庭查明後，於八十九年六月十三日以八十九年度訴字
    第一六五號判決駁回，渠等不服委任律師提出上訴，因未繳
    納裁判費，經原審民事庭於八十九年七月十一日以八十九年
    度訴字第一六五號裁定駁回上訴，渠等不服提起抗告，經本
    院於八十九年八月二十五日以八十九年度抗字第二八五五號
    裁定駁回其抗告而確定等情，亦據調閱原審該民事案卷核閱
    無訛。
(五)綜上事證，被告二人確有自昶信公司收受和解金，並簽立和
    解書之事實，應堪認定。
二、按債務人乙既依債務本旨向債權人甲清償債務，其等彼此間
    債之關係即已消滅，甲明知對乙已無債權，竟心存欺詐，重
    覆向乙請求清償，雖未得逞，甲仍應負詐欺未遂罪責，曾經
    刑事法律問題研究過著有研究意見可稽（司法院廳刑一字
    第七四四號），本件被告甲○○、乙○○○二人明知已經自
    昶信公司收受和解金，猶虛構未收受之事實，向原審法院民
    事庭提起清償債務之給付訴訟，意圖藉此使法院為不正確判
    決，即判命昶信公司依約給付，以確認渠等對昶信公司有該
    給付和解金債權並得以對昶信公司執行之不法利益（給付之
    訴勝訴時，兼含有確認債權存在之本質），自係以虛構事實
    之方式著手於訴訟詐欺行為，被告之選任辯護人以被告二人
    並未於該民事案件中提出偽造、變造之證據，或勾串證人為
    虛偽證詞，認被告二人提起本件民事訴訟並非施用詐述行為
    ，按諸上揭說明，自有未合（司法院廳刑一字第七四四號
    研究意見參照）。而民事訴訟採辯論主義，若本件未經對造
    爭執，或者是採一造辯論判決，均可能導致原審法院民事庭
    依被告二人聲請而為不正確之判決。本件雖因原審法院民事
    庭審理後發覺前揭已經給付事實，而駁回被告二人之訴確定
    ，被告二人仍係著手於訴訟詐欺行為而未遂。核被告二人上
    揭所為，均係犯刑法第三百三十九條第二項、第三項之詐欺
    得利未遂罪。渠等利用不知情之律師提起本件訴訟，核屬間
    接正犯。又被告二人著手於詐欺得利犯行而不遂，為未遂犯
    ，爰依刑法第二十六條前段規定按既遂犯之刑減輕之。被告
    二人就上開犯行具有犯意聯絡及行為分擔，為共同正犯。公
    訴意旨雖認被告二人係犯刑法第三百三十九條第一項、第三
    項之詐欺取財未遂罪，惟被告二人施用詐術，目的既然在獲
    取原審法院民事庭依渠等所請為判決，則因此詐術行為而取
    得者，為得以確認該債權並因此取得執行力之利益，被告二
    人並未因此而獲取具體現實之財物，公訴意旨認被告二人係
    犯詐欺取財罪，容有未洽，然被訴基本事實相同，爰依法變
    更公訴人所引起訴法條。原審引用刑法第二條第一項前段、
    第二十八條、第三百三十九條第二項、第三項、第二十六條
    前段、第四十一條第一項前段，罰金罰鍰提高標準條例第一
    條前段、第二條，審酌被告二人既然已經自昶信公司處獲得
    和解金之給付，竟仍虛構未獲清償之事向法院民事庭提起前
    揭訴訟，不僅浪費司法資源，更有導致法院為不正確判決之
    可能，且被告二人犯後一再飾詞否認，態度不佳，但念渠等
    所為並未因此造成法院誤判等一切情狀，論處甲○○、乙○
    ○○共同以詐術得財產上不法之利益未遂罪，均處有期徒刑
    陸月，並敘明被告二人行為後，刑法第四十一條業於九十年
    一月十二日修正公布施行，修正後之刑法第四十一條第一項
    規定，犯最重本刑為五年以下徒刑之罪，經宣告六月以下徒
    刑者，得宣告易科罰金，此項修正有利被告二人，爰就所宣
    告之刑，併諭知易科罰金之折算標準。經核其認事實用法均
    無違誤，量刑亦妥適，被告等上訴否認犯罪為無理由，應予
    駁回。
據上論斷，應依刑事訴訟法第三百六十八條，判決如主文。
本案經檢察官陳玉珍到庭執行職務。
中　　華　　民　　國　　94　　年　　1 　　月　　13　　日
                  刑事第九庭審判長法  官  李文成
                                  法  官  周盈文
                                  法  官  官有明
以上正本證明與原本無異。
不得上訴。
                                  書記官  林蓓瑜
中　　華　　民　　國　　94　　年　　1 　　月　　14　　日
附錄：本案論罪科刑法條全文
刑法第三百三十九條
意圖為自己或第三人不法之所有，以詐術使人將本人或第三人之
物交付者，處五年以下有期徒刑、拘役或科或併科一千元以下罰
金。
以前項方法得財產上不法之利益或使第三人得之者，亦同。
前二項之未遂犯罰之。
